【裁判字號】    89,判,1956
【裁判日期】    890615
【裁判案由】    土地稅法
【裁判全文】
行  政  法  院  判  決                          八十九年度判字第一九五六號
    原      告  甲○○
    被      告  臺北縣稅捐稽徵處
右當事人間因土地稅法事件，原告不服財政部中華民國八十八年六月一日台財訴字第
八八二二三六二二六號再訴願決定，提起行政訴訟。本院判決如左︰
    主  文
再訴願決定、訴願決定及原處分均撤銷。
    事  實
原告於民國（下同）七十八年十二月二十六日買賣取得坐落於原台北縣蘆洲鄉（現為
蘆洲市）和尚洲水湳段四六三－四地號農業用地一筆，面積二、七九三平方公尺（重
測後為台北縣蘆洲鄉○○段一一一地號，面積二、七九三．四九平方公尺），並申准
依土地稅法第三十九條之二第一項規定免徵土地增值稅在案，惟於完成移轉登記後，
經被告機關於八十五年十一月十一日派員會同農業、地政機關人員查獲該農業用地已
搭建鐵皮屋，供作工廠使用，被告機關依土地稅法第五十五條之二規定，處以原免徵
土地增值稅額二倍之罰鍰計新台幣（下同）一九、六三六、九○○元。原告不服，申
請復查，訴願、再訴願，均遭駁回，遂提起行政訴訟。茲摘兩造訴辯意旨如次：
原告起訴及補充理由略謂︰原告於七十八年十二月二十六日購得坐落台北縣蘆洲市○
○○○○段四六三之四地號農地後，繼續為農業使用八十二年間有訴外人李友章者於
上開土地上傾倒廢土，又相鄰土地均建置工廠，另該地灌溉用水早已因環境之變遷而
乾枯，鄰近各種工廠排放之廢水根本無法為農耕，屬土地稅法第二十二條之一第三款
、第四款原因，自不得依土地稅法第五十五條之二為裁罰。按政府對人民課徵稅款或
對人民違反稅法規定之裁罰，除應依法為之外，更應兼顧公平合理原則，本件系爭土
地坐落地點為蘆州市○○路三十米大道，即該路三○○巷口，該巷工廠林立，灌溉用
水早已乾沽，且因廢水污染，早已無法耕作，此為可以共見之事實，按國家要求人民
依法守法，必創造人民可為守法之環境，如環境造就人民欲為守法亦無可能，隨即懲
罰人民者，即為苛政，從刑法角度言，必有「非難可能性」，若無非難可能性，刑法
學上甚至應為「無罪判決」，違反稅法之可罰性遠低於刑法，刑法既已如此規定，稅
法何能遠苛於刑法。本件被告機關未及詳酌系爭土地是否確無灌溉用水及附近環境排
放污廢水及影響農作廢氣，確為土地稅法第二十二條之一，第三、四款原因，復未就
無可罰性加以研究，率為「二倍」高額罰鍰，更未注意並非全部不為耕作（有部分確
為耕作）（違反行政法上比例原則），殊有未洽，受理訴願，再訴願機關亦未注意及
「無非難可能性」予以維持，均有未合，且土地稅法業於八十九年一月二十六日修正
，廢止第五十五條之二規定，本案已不得再為處罰，請判決撤銷原處分，復查、訴願
及再訴願決定等語。
被告答辯意旨略謂︰原告於七十八年十二月二十六日購買系爭土地，申准依土地稅法
第三十九條之二第一項規定免徵土地增值稅，嗣經被告派員會同農業、地政機關人員
於八十五年十一月十一日前往勘查時，發現該農地已搭建鐵皮屋，其上掛有「燁旺鋼
管有限公司」招牌，供作工廠使用；有免徵土地增值稅之農業用地定期實地查核清單
及現場照片等資料附原處分機關卷可稽，違章事實洵堪認定。被告乃據以按原免徵土
地增值稅額九、八一八、四八七元，科處二倍之罰鍰計一九、六三六、九○○元（計
至百元止）。原告不服，主張系爭土地約二五○平方公尺早在七十七年間即為政府開
闢為道路（即現臺北縣蘆洲鄉○○路三百巷），其近鄰及對面之土地均作工業使用或
傾倒廢土，致各項灌溉、排水設施壞殆盡，根本無法耕作，符合土地稅法第二十二條
之一規定，即不得依同法第五十五條之二規定處分等語，經被告機關函查結果，蘆洲
鄉○○路三○○巷道路使用者為同鄉○○段九八號土地，非系爭同所一一一號土地。
另被告機關三重分處於八十五年十一月十一日會同相關機關現場勘查結果，該保佑段
一一一地號已搭建鐵皮屋變更為工廠使用，並無原告所稱傾倒廢土情形，又無論政府
是否於七十七年占用部分土地，原告於土地重測後仍應於重測土地繼續作農業使用始
謂適法。又原告所提其與訴外人李友章間因李右章傾倒廢土損害賠償之訴係屬八十二
年間之事，而被告係於八十五年十一月十一日實地勘查，故尚不得作為原告八十五年
十一月間未依法作農業使用之正當理由，且系爭土地業作工廠使用，係屬土地稅法第
五十五條之二第一項第三款規定之違反而非屬同項第二款所稱閒置不用，而不論灌溉
水源是否經破壞，均應循合法管道為之，尚不得為其非法變更使用之正當理由，是被
告原處分並無不合，應予維持。至於原告聲稱系爭土地並非全部作工廠使用乙節，惟
查系爭土地經查獲係變更為工廠使用，且渠於復查階段對該土地未作農業用地使用亦
不爭執，原告既不能提示具體事證證明繼續耕作面積達系爭土地之五分之四以上，自
無土地稅法第五十五條之二第二項規定之適用。綜上所述，原告之訴均無理由，應予
駁回等語。
    理  由
依稅捐稽徵法第四十八條之三規定：「納稅義務人違反本法或稅法之規定，適用裁處
時之法律。但裁處前之法律有利於納稅義務人者，適用最有利於納稅義務人之法律」
，上開法條所稱之「裁處」，依修正理由說明，包括訴願、再訴願及行政訴訟之決定
或判決。準此，稅捐稽徵法第四十八條之三修正公布生效時仍在復查、訴願、再訴願
及行政訴訟中，尚未裁處確定之案件均有該法條之適用。原告縱非土地增值稅之納稅
義務人，參酌行政秩序罰法草案第三條之立法精神，亦應有從新從輕法理之適用。查
本件復查決定及一再訴願決定時，當時土地稅法第五十五條之二固有：「依第三十九
條之二第一項取得之農業用地，取得者於完成移轉登記後，有左列不繼續耕作情形之
一者，處以原免徵土地增值稅額二倍之罰鍰，其金額不得少於取得申報移轉現值百分
之二：一再移轉與非自行耕作農民。二非依第二十二條之規定之各項原因，閒置不用
者。三非依法令變更為非農業用地使用。前項應處罰鍰之土地，不繼續耕作面積未達
每宗土地原免徵土地增值稅土地面積之五分之一，其罰鍰得按實際不繼續耕作面積比
率計算。但以一次為限。」之裁處規定，惟該裁處條文業經刪除，並經總統於八十九
年一月二十六日公布在案，是依土地稅法第五十五條之二規定農民取得農地免徵土地
增值稅後，不再農用或擅自變更使用，雖已經裁處，惟如該案件在八十九年一月二十
八日之後，仍在復查、訴願、再訴願及行政訴訟中，尚未裁處確定，自可適用稅捐稽
徵法第四十八條之三之規定，不予處罰，合先明。本件原告於七十八年十二月二十
六日買賣取得系爭農地，依當時土地稅法第三十九條之二第一項規定申准免徵土地增
值稅，經被告派員會同農業、地政單位人員於八十五年十一月十一日實地勘查，發現
該農地已搭建鐵皮屋，供作工廠使用，乃依當時土地稅法第五十五條之二第一項第二
款規定裁處原免徵土地增值稅額二倍之罰鍰一九、六三六、九○○元之情，依上開說
明，無論本案原處分認事用法是否適法，因其據以裁處之土地稅法第五十五條之二規
定，業經廢止，原處分頓失依據，一再訴願決定，遞予維持原處分，亦屬可議，均難
以維持。從而，原處分及一再訴願決定既無法維持，原告雖未以上開理由為主張，本
院應依職權將之全部撤銷，著由被告另為適法之處分。至於原告其他關於實體上之訴
辯，與判決結果不生影響，不再論述，附此明。
據上論結，本件原告之訴為有理由，爰依行政訴訟法第二十六條前段，判決如主文。
中    華    民    國     八十九      年      六      月      十五       日
                    行 政 法 院 第 二 庭
                                審 判 長 評  事      陳  石  獅
                                         評  事      彭  鳳  至
                                         評  事      黃  合  文
                                         評  事      林  茂  權
                                         評  事      王  立  杰
右  正  本  證  明  與  原  本  無  異
                                         法院書記官  蘇  金  全
中    華    民    國     八十九      年      六      月      十六       日


司法院資訊處製作；財團法人民間司法改革基金會備份。
